臺灣高等法院民事判決
108年度醫上字第12號
上  訴  人  吳貞莉  

訴訟代理人  王勝彥律師
被 上訴 人  鄭秋霞  


訴訟代理人  陳柏廷律師
上列當事人間請求侵權行為損害賠償事件，上訴人對於中華民國
108年4月12日臺灣臺北地方法院107年度醫字第42號第一審判決
提起一部上訴，本院於109年6月2日言詞辯論終結，判決如下：
    主  文
上訴駁回。
第二審訴訟費用由上訴人負擔。
    事實及理由
一、上訴人主張：被上訴人為永昌漢方中醫診所（下稱永昌診所
    ）主持醫師，為從事醫療業務之人，伊於民國99年2月2 日
    遭訴外人陳振益駕駛車號0000-00自小客車，在臺北市○○區○
    ○○路00巷00號對面人行道撞擊，遂自99年2月3日起至100年5
    月12日期間至永昌診所由被上訴人看診。惟因伊遲未痊癒，
    被上訴人為避免衛生福利部中央健康保險署（下稱健保署）
    刪減健保給付，竟於100年4月2日及4月27日幫伊看診時明知
    伊並無於看診前發生騎機車跌倒之事，而將「100.
　　4.1騎乘機車跌倒，引發去年撞傷後遺症」及「週日因騎機
    車又跌倒受傷。引起軀幹多處挫傷」等攸關伊病因傷勢及因
    果關聯之不實事項登載於伊100年4月2日及4月27日病歷單，
    同時於100年4月2日至5月12日共10次門診之病歷單上（下稱
    第1份病歷），除記載關於伊騎機車跌倒之不實事項外，更
    增加擴大、詳加記載伊主訴病情，將大幅擴增之詳細病情歸
    因於伊騎機車跌倒之不實事實，並以上開10份業務上不實文
    書向健保署申報行使。嗣伊對陳振益提起車禍損害賠償訴訟
    （案號：原法院100年度重訴字第1054號，下稱另案），於1
    00年11月9日函調伊於永昌診所之病歷，被上訴人於100年12
    月1日向法院提出第1份病歷，經伊訴訟代理人閱卷發現不實
    後，被上訴人始將第1份病歷相關病情記載悉數刪除，並重
    新製作該10份門診病歷，而一律簡單記載為「99.2.2撞傷右
    臂酸痛，［舌診］質暗紅、苔白」（下稱第2份病歷）交由伊
    訴訟代理人提出於法院，經原法院採認第2份病歷，乃判命
    陳振益賠償伊新臺幣（下同）70萬2,748元。惟上訴後，本
    院（案號：l0l年度重上字第822號）不予採認第2份病歷，
    故改判陳振益僅應賠償伊20萬元。被上訴人製作不實之假病
    歷，致侵害伊對陳振益之損害賠償債權，被上訴人應賠償上
    訴人律師費20萬元、醫療交通費84萬0,387元、精神慰撫金5
    5萬9,613元，合計160萬元等情，爰依民法第184條第1項、
    第2項、第18條第2項、第195條規定，求為命被上訴人給付1
    60萬元及自106年11月14日起至清償日止，按年息百分之五
    計算之利息（原審為上訴人敗訴之判決，上訴人不服提起一
    部上訴；未繫屬本院部分，不予另贅述）。上訴聲明：㈠原
    判決駁回上訴人後開第㈡項之訴部分廢棄。㈡如上開請求。
二、被上訴人則以：上訴人支出律師酬金非屬律師強制代理之支
    出，與上訴人之請求無因果關係，且業務登載不實無從致上
    訴人受有人體傷害，自無醫療費用發生，又本件既無涉於人
    格權之損害，當無慰撫金之問題，況登載不實所生損害之請
　　求權已逾2年時效等語，資為抗辯。答辯聲明：㈠上訴駁回
　　。㈡如受不利之判決，願供擔保請准宣告免為假執行。
三、兩造不爭執事項：　　
　㈠訴外人陳振益於99年2月2日駕駛車牌號碼0000-00號自用小客
    車，行經臺北市○○區○○○路00巷00號對面之人行斑馬線之際
    ，撞及上訴人。
　㈡上訴人於99年2月3日起至100年5月12日期間至永昌診所，由
    被上訴人為上訴人看診。上訴人對陳振益及其僱用人大台北
    區瓦斯股份有限公司（下稱大台北瓦斯公司）就前揭事故提
    起損害賠償訴訟，經原法院於101年10月19日以另案即100年
    度重訴字第1054號判決（下稱原確定第一審判決）陳振益及
    大台北瓦斯公司應連帶賠償上訴人70萬2,748元（醫藥及交
    通費20萬2,748元、精神慰撫金50萬元）及法定遲延利息，
　　經上訴人提起上訴、陳振益及大台北瓦斯公司為附帶上訴後
　　，本院於104年11月25日以l0l年度重上字第822號判決（下
    稱原確定判決）關於命陳振益及大台北瓦斯公司連帶給付上
    訴人逾20萬元(精神慰撫金）本息部分廢棄，該判決確定在
    案。
　㈢上訴人以被上訴人就上訴人在永昌診所100年4月2日至5月12
    日期間共10份病歷單登載不實，對被上訴人提出涉犯偽造文
    書等罪嫌之刑事告訴，經原法院刑事庭於107年8月28日以10
    7年度易字第14號，判決被上訴人犯行使業務登載不實文書
    罪，處有期徒刑3月，如易科罰金，以1,000元折算1日，檢
    察官不服提起上訴，經本院刑事庭於108年2月14日以107年
    度上易字第2034號判決（下稱系爭刑事判決）上訴駁回而確
    定。
　㈣嗣上訴人以原確定判決有民事訴訟法第496條第1項第9款規定
    之再審理由，於108年3月18日提起再審之訴。本院於109年3
    月17日以108年度重再字第6號判決（下稱再審確定判決），
    認定上訴人得請求陳振益及大台北瓦斯公司連帶賠償之金額
    為，醫療費用13萬8,597元、交通費用5萬8,080元、勞動能
    力減損19萬0,307元、精神慰撫金15萬元（即除原確定判決
    已命給付之20萬元之外，另再給付15萬元）。
四、兩造爭執事項：㈠上訴人依民法第184條第1項前段規定，請
    求被上訴人給付律師費20萬元，有無理由？㈡上訴人依民法
    第184條第1項後段、第2項規定，請求被上訴人給付再審確
    定判決駁回上訴人請求醫療交通費用其中84萬0,387元，有
    無理由?㈢上訴人依民法第18條第2項、第195條規定，請求被
    上訴人賠償精神慰撫金55萬9,613元，有無理由？茲分述如
    下：
　㈠上訴人依民法第184條第1項前段規定，請求被上訴人給付   
   律師費20萬元，有無理由？　
　　上訴人主張：其因被上訴人偽造文書後，所進行之民事訴訟
    ，支付之律師費，前開再審之訴部分8萬元、原審部分6萬元
    、本院部分6萬元，合計20萬元，為上訴人伸張權利所必要
    ，應由被上訴人給付等語，並提3份委任契約為證。惟查當
    事人對第一、二審訴訟，法律未強制上訴人應委任律師為其
    訴訟代理人，自無庸選任律師代理訴訟。上訴人於系爭事故
    發生時為50餘歲，原擔任助理會計工作，上訴人係以被上訴
    人因系爭刑事判決有罪確定，有民事訴訟法第496條第1 項
    第9款、第2項規定，提起再審之訴與本件第一、二審訴訟，
    案情訴訟程序均非繁雜，上訴人並非不能自為訴訟行為，實
    無委任律師始得為伸張或防衛權利所必需，有本件案卷及上
    開再審之訴案卷可憑，是上訴人依民法第184條第1項前段規
    定，請求被上訴人給付律師費20萬元，不應准許。
　㈡上訴人依民法第184條第1項後段、第2項規定，請求被上訴人
    給付再審確定判決駁回上訴人請求其中之醫療費31萬0,915
    元、交通費52萬9,472元合計84萬0,387元，有無理由?
  ⒈按關於侵權行為賠償損害之請求權，以受有實際損害為成立
    要件，若絕無損害亦即無賠償之可言（最高法院19年上字第
    363號判例參照）。次按當事人主張有利於己之事實者，就
    其事實有舉證之責任，民事訴訟法第277條定有明文。民事
    訴訟如係由原告主張權利者，應先由原告負舉證之責，若原
    告先不能舉證，以證實自己主張之事實為真實，則被告就其
    抗辯事實即令不能舉證，或其所舉證據尚有疵累，亦應駁回
    原告之請求（最高法院17年上字第917號判例意旨參照）。
　⒉上訴人主張被上訴人製作不實之假病歷，致侵害伊對陳振益
    之損害賠償財產上損害，被上訴人應再給付上訴人醫療費31
    萬0,915元、交通費52萬9,472元合計84萬0,387元等語，並
    提出再審確定判決附表（下稱附表）為證。惟查，上訴人於
    上開再審之訴提出附表主張已支出醫療費及交通費共105萬5
    ,522元，請求訴外人陳振益及大台北斯公司連帶給付，再審
    確定判決准上訴人醫療費用13萬8,597元、交通費用5萬8,08
    0元之請求，而駁回上訴人其餘請求，有該判決附卷可稽（
    見本院卷150、151頁）。上訴人對再審確定判決駁回其請求
    其中之醫療費31萬0,915元、交通費52萬9,472元合計84萬0,
    387元，請求被上訴人給付，惟上訴人自行購買之藥品則非
    屬醫療建議範疇，有臺大醫院106年11月6日鑑定意見可參（
    見本院重再卷一第163-164頁），難認屬必要費用。又上訴
    人請求之查詢費、劉國旭師父推拿費用、達躍體育入場費用
    、余明哲師父、張步桃中醫、榮星中醫、鉤生蔘藥、常生中
    醫、立安復健診所，及在新光醫院、臺北榮總其他科別就診
    費用部分，依上訴人提出之醫療單據、處分簽及臺北榮總10
    3年3月10日函、新光醫院103年3月27日函、臺大醫院103年6
    月11日鑑定意見（見本院重上卷三第259、259頁、卷四第6-
    7頁、卷五第73頁、重再卷一第162-163頁）等，尚無從認定
    係屬治療纖維肌痛症之必要費用，另依證人謝霖芬證稱：再
    審原告（即上訴人）是肌肉痠痛，行走應無問題(見本院重
    上卷二第4頁)，上訴人不能證明其需搭乘計程車至新光醫院
    、臺北榮總就診之必要，其請求以計程車費計算就診交通費
    用，自無可採。此外，上訴人復未能舉證證明其支出上開醫
    療費31萬0,915元、交通費52萬9,472元合計84萬0,387元為
    必要費用。再審確定判決，亦同此認定，是上訴人請求被上
    訴人應再給付上訴人醫療費31萬0,915元、交通費52萬9,472
    元合計84萬0,387元，為無理由，不應准許。　　
　㈢上訴人依民法第18條第2項、第195條請求被上訴人賠償精神
    慰撫金55萬9,613元，有無理由？　
　  按人格權受侵害時，以法律有特別規定者為限，得請求損害
    賠償或慰撫金。又不法侵害他人之身體、健康、名譽、自由
    、信用、隱私、貞操，或不法侵害其他人格法益而情節重大
    者，被害人雖非財產上之損害，亦得請求賠償相當之金額，
    民法第18條第2項、第195條固定有明文。本件上訴人主張被
    上訴人製作不實之假病歷，造成上訴人身體、健康等人格權
    受有重大損害，故依民法第18條第2項、第195條規定，請求
    被上訴人賠償精神慰撫金55萬9,613元。惟上訴人就其所指
    稱身體、健康受有損害等節，未舉證以實其說，自難認其因
    被上訴人行使業務登載不實之侵權行為致上訴人身體、健康
    受有損害之情為真，上訴人此部分之主張，亦無足採。
五、綜上所述，上訴人依民法第184條第1項、第2項、第18條第2
    項、第195條規定，請求被上訴人給付160萬元及其法定遲延
    利息，為無理由，不應准許。原審為上訴人敗訴之判決，理
    由雖有不同，惟結論並無二致，仍應予維持。上訴論旨指摘
    原判決不當，求予廢棄改判，為無理由，應駁回其上訴。
六、本件事證已臻明確，兩造其餘之攻擊或防禦方法及所用之證
    據，經本院斟酌後，認為均不足以影響本判決之結果，爰不
    逐一論列，附此敘明。
七、據上論結，本件上訴為無理由，依民事訴訟法第449條第2項
    、第78條，判決如主文。
中　　華　　民　　國　　109 　年　　6 　　月　　23　　日
                  醫事法庭
　　                審判長法  官  吳光釗
                          法  官  鄧晴馨
                          法  官  曾錦昌
正本係照原本作成。
如不服本判決，應於收受送達後20日內向本院提出上訴書狀，其
未表明上訴理由者，應於提出上訴後20日內向本院補提理由書狀
（均須按他造當事人之人數附繕本）上訴時應提出委任律師或具
有律師資格之人之委任狀；委任有律師資格者，另應附具律師資
格證書及釋明委任人與受任人有民事訴訟法第466 條之1第1項但
書或第2項（詳附註）所定關係之釋明文書影本。如委任律師提
起上訴者，應一併繳納上訴審裁判費。
中　　華　　民　　國　　109 　年　　6 　　月　　23　　日
　　　　　　　　　　　　　書記官  高婕馨
附註：
民事訴訟法第466條之1（第1項、第2項）：
對於第二審判決上訴，上訴人應委任律師為訴訟代理人。但上訴
人或其法定代理人具有律師資格者，不在此限。
上訴人之配偶、三親等內之血親、二親等內之姻親，或上訴人為
法人、中央或地方機關時，其所屬專任人員具有律師資格並經法
院認為適當者，亦得為第三審訴訟代理人。